【裁判字號】    97,台上,3428
【裁判日期】    970724
【裁判案由】    業務過失致人於死
【裁判全文】
最高法院刑事判決            九十七年度台上字第三四二八號
上  訴  人  台灣高等法院檢察署檢察官
被      告  甲○○
選任辯護人  陳雅萍律師
上列上訴人因被告業務過失致人於死案件，不服台灣高等法院中
華民國九十四年五月二十七日第二審判決（九十四年度醫上訴字
第二號，起訴案號：台灣基隆地方法院檢察署九十年度偵字第五
０六八號），提起上訴，本院判決如下：
    主  文
上訴駁回。
    理  由
按刑事訴訟法第三百七十七條規定，上訴於第三審法院，非以判
決違背法令為理由，不得為之。是提起第三審上訴，應以原判決
違背法令為理由，係屬法定要件。如果上訴理由書狀並未依據卷
內訴訟資料，具體指摘原判決不適用何種法則或如何適用不當，
或所指摘原判決違法情事，顯與法律規定得為第三審上訴理由之
違法情形，不相適合時，均應認其上訴為違背法律上之程式，予
以駁回。本件檢察官上訴意旨略稱：（一）鑑定之經過及其結果
，應命鑑定人以言詞或書面報告，而此項規定於法院囑託機關或
團體為鑑定時準用之，刑事訴訟法第二百零六條第一項、第二百
零八條第一項分別定有明文。本件第一審法院曾將案件送請財團
法人中華民國消費者文教基金會（下稱消基會）鑑定，而原審則
以該鑑定結果為判決基礎，並為有利被告甲○○之認定，然細閱
該份消基會之鑑定報告，其內所記載者為該會召開醫療糾紛處理
委員會研討，經與會委員研討後達成如下結論等字樣，是該份鑑
定報告僅有鑑定之結果，對如何得此結果之鑑定經過則無隻字述
及，如此自與法律規定有違，原審未命鑑定人以書面補正，或派
員到庭以言詞說明，竟速予採認，已有違誤。（二）本件原審以
行政院衛生署醫事審議委員會（下稱醫事審議委員會）出具之編
號0000000號鑑定書為判決基礎之一，且以之為有利被告
之認定，而細閱該份鑑定書其內載有：「又病患被送到急診室前
仍可抽煙」等字樣，然細查據以作成鑑定書之被害人林標（下稱
病患或死者）病歷資料，其內所記載者係「本來在家裏會抽煙，
今天跌倒後不會反應。」，是可知就病患而言，係之前有抽煙習
慣，而事故當日跌倒後已無反應，詎負責鑑定之醫事審議委員會
竟誤認為送至急診室前仍可抽煙，參互以觀，二者之差異，顯然
懸殊，醫事審議委員會以錯誤之事實作為前題，則所得結論自難
期正確，原審未見及此，遽予採認，亦有違誤。（三）本件醫事
審議委員會曾先後二次作出鑑定，除前述之編號0000000
號鑑定書外，另出具編號0000000號之鑑定書，然細閱編
號0000000號鑑定書，有關案情概要部分，仍延續前份鑑
定書之錯誤，於其內記載「病患被送到急診室前仍可抽煙」等字
樣，如此已嫌違誤；再者，有關病患送至醫院時，其昏迷指數一
事，該0000000號鑑定書之委託鑑定事由欄記載意識狀態
Ｅ３Ｖ２Ｍ５，是昏迷指數應為十分，詎嗣後之案情概要欄則記
載昏迷指數十二分（Ｅ３Ｖ４Ｍ５），而鑑定意見欄又記載意識
狀態Ｅ３Ｖ４Ｍ５，是病患經送至醫院時，其昏迷指數究係十分
，亦或十二分，要有不明之處，另參以附卷之病歷資料影本，有
關護理紀錄欄之ＥＶＭ部分，所紀錄之數據似有更改之處（即Ｖ
之說話反應部分似由二更改為四），原審未加調查，並予釐清，
竟遽予採認，自有應於審判期日調查之證據而未予調查之違背法
令。（四）編號0000000號鑑定書內所述，病患送至醫院
急診時，根據急診病歷記載，神經學檢查，意識為嗜睡，而財團
法人長庚紀念醫院（下稱長庚醫院）基隆分院回覆台灣基隆地方
法院檢察署之函文亦為病患到院時，意識為嗜睡，然負責填寫護
理紀錄之護士陳芳儀到庭證稱護理紀錄欄所記載者為「意識改變
」，而編號0000000號鑑定書內所記載者亦為「意識改變
」，參互以觀，二者顯有不同，而「意識改變」之真意究竟為何
，此與「意識為嗜睡」又有何不同，如二者確非相同，則處理方
式是否亦有差異，原審未見及此，並予釐清查明，即逕行判決，
如此亦有應於審判期日調查之證據而未予調查之違背法令之處。
綜上所述，本件原判決既有如上違背法令之處，自屬無可維持，
爰依刑事訴訟法第三百七十五條第一項規定提起上訴，其餘理由
另詳告訴人所提之聲請上訴狀，請將原判決撤銷，發回更審，俾
為合法妥適之判決云云。
惟查原判決以公訴意旨略以：被告甲○○係長庚醫院基隆分院急
診部醫師，為從事業務之人；緣病患林標有陳舊性腦中風及高血
壓、慢性阻塞性肺疾病等多項病史，於民國九十年七月二十九日
晚間七時許，在家中吃晚餐時，突自座椅上滑落，經其子乙○報
請一一九救護車送基隆長庚醫院急診室急救，被告係當時急診部
值班醫師，於聽取乙○說明病患在家跌倒之情形，並依病患送醫
當時，由值班之檢傷護士陳芳儀所製作之護理紀錄記載林標體溫
（Ｔ）攝氏三八‧七度、脈搏（Ｐ）七八次／分鐘、呼吸（Ｒ）
二六次／分鐘、血壓（ＢＰ）一九０／一一０毫米汞柱、神經學
檢查生理意識反應狀態（ＧＣＳ）ＥＶＭ分別為三分、二分、五
分（昏迷指數十分，Ｅ表眼睛狀況，三分表眼睛可張開；Ｖ表語
言狀況，二分表可發出呻吟聲；Ｍ表行動能力，五分表給予刺激
時，會採取動作排除；原為三分、四分、五分，即原來昏迷指數
十二分，後語言狀況改變降為二分），嗜睡、咳嗽有痰、呼吸喘
、發燒、呼吸聲有囉音、皮膚及黏膜乾燥、意識改變、右側無力
、肌肉活動力一分、左側四分及有中風病史等狀況，應注意前述
症狀可能係中風等腦血管疾病所引起，且當時又無不能注意之情
形，僅因病患於同年三、四月間，已做過腦部電腦斷層檢查，並
無異狀，而病患跌倒送醫當時，頭部並無外傷，即疏未注意病患
中風宿疾所可能引起之腦血管疾病，並立即施予腦部電腦斷層檢
查，致延誤治療時機，於七月二十九日晚間十一時五十五分許，
病患病況急遽惡化，昏迷指數急速下降，並大量嘔吐出咖啡狀液
體，經接班醫師陳榮祥診斷認可能另肇因於腦中風，於七月三十
日凌晨零時二十八分許，對病患作電腦斷層檢查發現其左大腦被
殼核及腦室出血，陳榮祥即立即會同神經外科醫師昝文清、羅揚
嵐及急診部醫師鄭文生等人於七月三十日凌晨一時五十分許，開
始施行腦室導水管引流手術，並於同日凌晨二時五十五分許，結
束手術。惟因延誤治療時機，使病患延至同年八月一日上午八時
許宣告不治死亡，因認被告涉犯刑法第二百七十六條第二項業務
過失致人於死罪嫌云云。但經原審綜合調查證據之結果，以（一
）病患於案發日送急診時，並無明顯可見之頭部外傷，自神經學
觀察，其之昏迷指數亦仍維持在十二分至十分之間，其並非屬外
傷性腦中風或外傷性腦內出血之明顯而必須立即施作頭部電腦斷
層掃描之狀況；（二）公訴人曾將本案送衛生署鑑定被告有無醫
療疏失，經該署醫事審議委員會先後出具編號0000000號
鑑定書，0000000號之覆鑑定書，均未認定被告有疏失之
處；公訴人雖採覆鑑定書中「十、鑑定意見」中之部分內容而認
被告有過失，其推論尚難採信。第一審再將全部卷證送交消基會
醫療糾紛處理委員會再行鑑定，亦認定非因醫師疏失所致。（三
）證人即於九十年七月二十九日晚間十一時許接被告班之急診室
醫師陳榮祥於九十二年十一月十二日偵查時亦證稱：伊接班不到
半小時，發現死者之昏迷指數有很快、很嚴重地改變，與初送急
診時不一樣，所以伊才想到是腦部之問題而決定作電腦斷層，在
初送急診時沒有人知道其腦部有出血，伊判讀電腦斷層時發現病
患腦部出血部位是白白的，應是短時間之腦部出血，若病患係因
在家中即發生腦部出血而跌倒，則其吐出之咖啡色粥狀物於剛送
來醫院時之情況會更嚴重等語。告訴人乙○則於九十二年十二月
四日偵查時指述：陳榮祥醫師看到伊父親吐出之咖啡色粥狀物後
，就馬上照電腦斷層，自伊父親晚上七點多送至基隆長庚醫院直
到開刀前吐出咖啡色粥狀物之期間，伊父親並沒有再嘔吐，伊父
親剛送至醫院時，意識還清楚、晚間八點半眼睛還會張開，伊父
親之前都是腦部阻塞，沒有出血過等語。可見被告於病患初送至
急診室時，因經觀察結果，判斷病患在神經學上無重大變化，因
此先對已可確定之兩側肺葉之感染發炎做治療，除此之外，又採
取病患之血液做常規檢驗、生化檢驗，並將病患留院繼續觀察其
神經學上有無其他變化，此均可見於死者之長庚醫院病歷內，此
等處置當屬合理之醫療措置；至接班之陳榮祥醫師則因其發現病
患於留置觀察期間發生神經學上之重大變化，即毫無遲疑，於九
十年七月二十九日晚間十一時五十五分許，對病患作頭部電腦斷
層掃描。又陳榮祥醫師判讀病患之頭部電腦斷層掃描片後，通知
神經外科主治醫師昝文清、總醫師羅揚嵐共同做腦室導水管引流
手術，以降低腦壓，然最終仍告不治。綜上以觀，本件病患死亡
，非因醫師疏失所致，亦經醫事審議委員會、消基會醫療糾紛處
理委員會鑑定在案，尤可見本案病患之死亡無從判斷與何位醫師
之何等醫療過失具有相當因果關係。檢察官舉出之證明方法，尚
不足以證明被告於九十年七月二十九日晚間，在急診室處理病患
之各項醫療舉措，有任何醫療過失，且病患之死亡係根源於人力
無可挽回之嚴重腦內出血，本案之相當因果關係亦未能建立。此
外，復查無其他積極事證足認被告有公訴人所指前開醫療過失犯
行而導致病患死亡之事實，不能證明被告犯罪，因而維持第一審
諭知被告無罪之判決，駁回檢察官在第二審之上訴，如上已詳述
其證據之取捨及判斷之理由。原判決所為論述，核與卷證資料相
符，從形式上觀察，並無違背法令之情形。按證據之取捨及證據
證明力之判斷，俱屬事實審法院之職權，苟無違背證據法則，自
不能指為違法。又（一）消基會醫療糾紛處理委員會九十四年一
月十日九十四總申字第００五號函示鑑定報告已說明該會於九十
四年一月三日召開醫療糾紛處理委員會研討，經與會委員研討後
達成結論，而其作成結論則載明：依據長庚醫院基隆分院九十年
七月二十九日之急診病例記載，病人求醫時有咳嗽、呼吸困難、
體溫升高到攝氏三八．七度、呼吸每分鐘二十六次（正常人每分
鐘十六次），初至急診時，因無新出現腦神經症狀，故不做頭部
電腦斷層檢查，是合理的醫療行為等語。顯係依憑第一審法院所
檢送之卷證資料及病患之病歷資料，經與會委員開會研討後作成
結論，是鑑定報告並非僅有結論，就其鑑定之經過情形亦經記載
。是原審未就消基會鑑定再命鑑定人以書面補正或派員到庭以言
詞說明鑑定經過，尚無違法可言，檢察官於原審僅於上訴理由空
泛質疑消基會鑑定人資格可議，於原審審判期日經審判長提示上
開消基會鑑定報告之函文時，則表示無意見，並未再聲請調查鑑
定經過或派員到庭說明（見原審卷第三一頁、三二頁），於上訴
本院時復行爭執，對原審採證認事職權之適法行使，任意指摘，
並非適法之上訴第三審理由。（二）醫事審議委員會編號000
0000號、0000000號鑑定書關於案情概要欄記載「病
患被送到急診室前仍可抽煙」等語，於附註欄則加註：「案情概
要係參考所送病歷、卷證等資料，對案情所作之描述，是否符合
事實，仍請委鑑單位依職權調查認定」（見偵查卷二第五、六、
四九、五０頁）。再參諸病患急診資料「現病史」欄亦記載「本
來在家裏會抽煙，今天跌倒後不會反應」等語（見偵查卷一第六
八頁）。顯見該部分記載係鑑定單位依據卷證資料及病患病歷等
整理出病情概要，而依鑑定意見欄記載，顯係參酌病患送至急診
室時其體溫、胸音、血壓、脈搏、呼吸、意識型態、胸部Ⅹ光片
檢查結果等而判斷醫師診治處理有無疏失，鑑定報告並非專以上
開「現病史」為判斷之依據。上訴意旨指摘上述鑑定報告誤認病
患之前「有抽煙習慣」為「病患被送到急診室前仍可抽煙」，認
鑑定係以錯誤之事實作為前題云云，尚非依卷內資料為具體指摘
，難謂為適法之第三審上訴理由。（三）上訴意旨另指醫事審議
委員會上述二鑑定書所載意識狀態，或為Ｅ３Ｖ２Ｍ５，或為Ｅ
３Ｖ４Ｍ５，且患者病歷資料護理紀錄欄所載ＥＶＭ部分數據似
有更改之處，原審未予調查云云。卷查被告於偵查中已供稱：「
會更改是病患意識發生變更，所以護士將其變更」等語（見偵字
第五０六八卷一第九０頁反面），核與證人即護士陳芳儀於偵查
時證稱急診病歷係依據家屬陳述的狀況及其個人判斷而為記載（
見偵字第五０六八卷二第十六頁反面）等情相符。該護理紀錄既
係有權製作之護理人員依病患狀況判斷所為之記載，縱有筆誤或
更改之處，亦難謂有何不法，原審未再予調查，難謂有調查未盡
之違法情形。至於醫事審議委員會編號0000000號鑑定書
記載病患入院時昏迷指數十二分（Ｅ３Ｖ４Ｍ５），同委員會0
000000號鑑定書於案情概要部分記載入院時昏迷指數十二
分（Ｅ３Ｖ４Ｍ５），委託鑑定事由部分記載意識狀態Ｅ３Ｖ２
Ｍ５，又於鑑定意見部分，綜合護理紀錄記載意識狀態Ｅ３Ｖ２
Ｍ５，惟其上已載明依護理紀錄記載為Ｅ３Ｖ２Ｍ５，依神經學
檢查為Ｅ３Ｖ４Ｍ５（見偵字第五０六八卷二第五頁、第四八頁
正、反面、四九頁正面）。因護理紀錄係護士陳芳儀所寫，神經
學檢查方面則係被告所寫，既在不同時期觀察病患現象，則所得
病患之意識型態有所差異，亦不違反常理。況原判決亦認定病患
於送急診時，昏迷指數維持在十二分至十分之間（見原判決第五
頁末行），與卷證資料相符，並無矛盾之處。同上所述；護理紀
錄上記載病患意識為意識改變，係護士陳芳儀所寫，神經學檢查
記載為嗜睡，則是被告所記載，上開鑑定書亦係據此而為引述說
明，並無前後不符之處。上訴意旨指摘二者不同，原審未予釐清
云云，亦非依據卷內證據資料而為具體之指摘。其餘上訴意旨及
告訴人聲請上訴意旨所指各節，或為單純事實之爭執；或不影響
全部事實之判斷而可認於原判決之主旨有影響；或原審已加審酌
、論斷，或事實已臻明確，無庸再為調查，屬原審得本於職權裁
量之事項，已於判決內詳述其證據取捨、判斷之理由，為其職權
之適法行使，並無上訴意旨所指違背法令之情形。上訴意旨置原
判決上開明確論斷於不顧，對原審採證認事職權之適法行使，任
憑己見，或就同一證據資料為相異之評價，或就不影響於判決本
旨事項再事爭辯，均與法律規定得為第三審上訴理由之違法情形
，不相適合，其上訴違背法律上之程式，應予駁回。
據上論結，應依刑事訴訟法第三百九十五條前段，判決如主文。
中    華    民    國  九十七  年    七    月  二十四  日
                      最高法院刑事第二庭
                          審判長法官  莊  登  照
                                法官  黃  一  鑫
                                法官  徐  昌  錦
                                法官  許  錦  印
                                法官  張  春  福
      本件正本證明與原本無異
                                      書  記  官
中    華    民    國  九十七  年    七    月  二十九  日
                                                    ｍ


司法院資訊處製作；財團法人民間司法改革基金會備份。
